【裁判字號】    92,易,1387
【裁判日期】    920925
【裁判案由】    侵占等
【裁判全文】
臺灣板橋地方法院刑事判決                        九十二年度易字第一三八七號
    公  訴  人  臺灣板橋地方法院檢察署檢察官
    被      告  丙○○
    選任辯護人  許俊仁律師
    被      告  丁○○
                庚○○
                甲○○
                子○○
    右  一  人
    選任辯護人  游孟輝律師
右列被告因侵占等案件，經檢察官提起公訴（九十一年度偵字第二三一○二號），本
院判決如左：
    主  文
丙○○、丁○○、庚○○、甲○○、子○○均無罪。
    理  由
一、公訴意旨略以：被告丙○○係洪大建築有限公司（下稱洪大公司）之實際負責人
    （登記負責人為高三復），於民國八十九年六月十二日向內政部營建署（下稱營
    建署）承包板新污水處理廠大漢溪左岸堤防工程，約定就洪大公司施工所需之土
    方，由台北縣政府疏濬納莉風災汐止保長坑溪下游而堆置在台北縣鶯歌鎮三鶯暫
    置場內之土方支應，且該土方係屬公有財產，除供工程使用外，不得外運或外賣
    圖利，乃丙○○與名選實業股份有限公司負責人被告丁○○基於意圖為自己不法
    所有之概括犯意聯絡，由丁○○另僱用有相同犯意聯絡之被告庚○○在三鶯暫置
    場擔任指揮車輛載送地點及收單之工作，被告甲○○擔任駕駛挖土機裝載土方至
    營業大貨車之工作，自九十一年十一月二十九日起，將洪大公司代管而持有之三
    鶯暫置場內之土方，以不詳代價出售予良友砂石場之負責人被告子○○，子○○
    明知上開土方係台北縣政府交予洪大公司施作板新污水處理廠大漢溪左岸堤防工
    程之土方，竟基於故買贓物之犯意，以不詳代價向丁○○收買上開土方，並指派
    不知情之司機癸○○駕駛車號三六六─ＫＧ號營業大貨車、辛○○駕駛車號ＸＫ
    ─一三三號營業大貨車、乙○○駕駛車號ＮＧ─八○○號營業大貨車、李灝叡駕
    駛車號五二○─ＧＥ號營業大貨車、己○○駕駛車號ＱＵ─○九六號營業大貨車
    、戊○○駕駛車號ＮＦ─九一二號營業大貨車、李博裕駕駛車號七一九─ＧＫ號
    營業大貨車（以上司機均另由檢察官為不起訴處分）至三鶯暫置場載運至良友砂
    石場，總計外賣之土方達七千二百八十四立方公尺。嗣於九十一年十二月二日下
    午一時許，經警發現三鶯暫置場土方有外運情形，跟監查獲上情，並扣得挖土機
    乙台、砂石車七台、砂石出貨單七紙。因認被告丙○○、丁○○、庚○○、甲○○所為，均係涉有刑法第三百三十五條第一項之侵占罪嫌。被告子○○所為，係
    犯刑法第三百四十九條第二項之故買贓物罪嫌。
二、公訴人認被告丙○○、丁○○、庚○○、甲○○、子○○涉有上開犯行，係以：
（一）被告丙○○係洪大公司實際負責人，洪大公司於八十九年六月十二日向營建署
      承包板新污水處理廠大漢溪左岸堤防工程，約定就洪大公司施工所需之土方，
      由台北縣政府疏濬納莉風災汐止保長坑溪下游而堆置在台北縣鶯歌鎮三鶯暫置
      場內之土方支應，且該土方係屬公有財產，除供工程使用外，並得外運或外賣
      圖利，且營建署就洪大公司搬運土方之工作，業已追加每立方公尺補貼二十四
      元等情，有營建署監工工程師丑○○於偵查中證述，被告丙○○於警詢時暨偵
      查中亦不否認，復有營建署暨所屬各機關工程採購契約、台北縣政府九十一年
      八月九日北府工水字第○九一○四八六六八四號函、營建署北區工程處九十一
      年十一月二十二日營署北○九一三一一○四七八號函、洪大公司九十一年十一
      月十八日大板字第二三○號函在卷可稽，則被告丙○○對於三鶯暫置場內之土
      方係由台北縣政府提供作為承攬工程施用使用，不得外運或外賣等情，知之甚
      詳。
（二）司機癸○○、辛○○、乙○○、李灝叡、己○○、戊○○、李博裕均係依被告
      庚○○之指揮而將三鶯暫置場內之土方運往施工區（僅少數幾車）或良友砂石
      場，已據證人癸○○、辛○○、乙○○、李灝叡、己○○、戊○○、李博裕於
      警詢時暨偵查中證述明確，而被告子○○於偵查中亦供述：丁○○在星期四（
      九十一年十一月二十八日）來找伊說有一些砂石問伊要不要，伊去看過覺得可
      以用，就派車去載等語，足見被告丁○○早於清運開始前，即已安排三鶯暫置
      場內之砂石外運，其辯稱：因施工區路滑，為安全緣故而將砂石外運云云，顯
      係卸責之詞。
（三）司機癸○○、辛○○、乙○○、李灝叡、己○○、戊○○、李博裕等人駕駛營
      業大貨車至三鶯暫置場載運砂石，係以三聯式出貨單交被告徐文利登記後，一
      聯由徐文利收取，一聯交良友砂石場或施工區人收取，一聯由司機與僱主對帳
      等情，已據證人癸○○、辛○○、乙○○、李灝叡、己○○、戊○○、李博裕
      於偵查中證述屬實，復有砂石出貨單七紙在卷可佐，顯見被告子○○、丁○○
      間對於司機載運之砂石數量要求計算明確，苟被告丁○○係以無償之方式將砂
      石提供被告子○○，何須如此銖錙必較？
（四）三鶯暫置場內之土方自交予洪大公司保管後，迄九十一年十二月四日丈量結果
      ，扣除運送至施工區之土方二百零三立方公尺，總計短少二千二百八十四立方
      公尺，有營業署北區工程處九十一年十二月十日營署北字第○九一三一九八九
      二九號函在卷可憑，足見被告丙○○等人確有將代保管之土方出售牟利。
（五）被告丁○○、子○○固一再辯稱：不知土方不得外運，洪大公司未告知不得外
      運云云，惟為被告丙○○所否認，且查：被告丁○○、子○○於偵查中坦承從
      未見過洪大公司承攬契約，則渠等對於洪大公司無權處分三鶯暫置場內土方應
      有認識等情為其主要論據。
三、訊據被告丙○○、丁○○、庚○○、甲○○、子○○均堅決否認上開犯行，被告
    丙○○辯稱：我沒有授意任何人將砂石載運到別的地方去，更沒有侵占公有財物
    的意圖，我當初委託被告丁○○載運砂石到我們的工區，價錢也是合理，我有跟
    營建署的合約書【庭呈合約書】，挖方每立方公尺二十塊三毛，運費每立方公尺
    二十四塊，我給被告丁○○的價錢是每立方公尺三十五塊，我們的契約是九十一
    年十一月十八日簽訂，根據契約我另外製作搬運計劃書【庭呈】，計劃書【第四
    張】中有提到搬運路線，我的職責完成，就將契約交給工地實行，後來載運第一
    天，發包單位有到現場去勘查，我也有陪同，之後我就沒有去工地，接著就發生
    本案；十一月二十六日是禮拜二，鶯歌這個地方星期六、日的街道很窄，車子絕
    對不敢在這個時候進入，應該不可能從暫置場載到良友砂石場，被發現的時候是
    十二月二日是禮拜一，第一天因為丁○○聯絡不好，所以只有一輛車載運，丑○○還有到工地看，他也有到暫置場看，他們一定會交代土方不能外運，整個土方
    有總量管制，若是有短少，工程可能就無法完成，我本身沒有這個必要去盜賣，
    會造成總量不足，我要負責補回去，我根本沒有盜賣等語。被告丁○○辯稱：我
    一開始是接受清運的工作，依契約我每立方公尺有三十五元的利潤，我負責土石
    方面的清運，納莉颱風土石方數量我沒有點交，我開工時，只是單純清運，我就
    倒到指定的工區，後來兩三天有下雨，監工和現場人員不在，他們要下大漢溪的
    工區，卡車司機說會滑很危險，後來我就處理，叫卡車司機不要下去，要他們載
    到有人要的地方，不要隨地亂倒廢土，所以就只有下雨那兩天給子○○的公司，
    其餘都在工區清理，整個工程我只有這個合約書，其餘的工程我都沒有參與，不
    知道政府的規定，這屬於廢土，我也不知道要倒到哪裡；我從一開始開工，營建
    署也有來看，禮拜五、六、日我們根本不能工作，因為那時後有陶瓷展，有觀光
    客到那邊，我為了載運人員的安全，我就下雨天的時候，就叫他們載到外地去倒
    ，但是有叫他們到合法的地方倒，不是叫他們去賣拿錢給我等語。被告庚○○辯
    稱：我是受丁○○委託負責清理地面，每日工資一千元，怎麼會侵占我也不知道
    等語。被告甲○○辯稱：我是受僱丁○○開挖土機，他那時有拿合約書給我看，
    他說這是合法的，現場亦有縣政府的公告招牌，我沒有侵占等語。被告子○○辯
    稱：當初是被告丁○○來找我，說有納莉颱風後疏濬後的砂石，問我要不要，後
    來我問他怎麼算，他說不要錢送給我，後來我有跟他一起去現場看，後來確實有
    告示牌，上寫納莉颱風汐止地方疏濬堆置，我看那個料很髒很多垃圾，後來他說
    他在趕工期，要我自己派車清運，那天我就派車來載，大約載了五六百米，就被
    警察查獲，就到鶯歌派出所作筆錄，事後我有向林弘毅要合約書【庭呈合約書】
    ，我沒有故買贓物；我印象是星期四動工，那天下大雨，那個地方不可能載運六
    天就能完成，因為還要扣掉裝車的時間，加上來回，壹台車最起碼需要一個小時
    ，以二十六日的時間來算到十二日二日，等於一天要兩百輛車次，我們總共前後
    只載兩天半的時間，怎麼可能這麼大的數量，不管是公家或私人機關一定要有監
    工在，不可能任意載運等語。
四、按犯罪事實應依證據認定之，無證據不得推定其犯罪事實，又不能證明被告犯罪
    或其行為不罰者，應諭知無罪之判決，刑事訴訟法第一百五十四條第二項、第三
    百零一條第一項分別定有明文。次按認定不利於被告之事實，須依積極證據，茍
    積極之證據本身存有瑕疵而不足為不利於被告事實之認定，即應為有利於被告之
    認定，更不必有何有利之證據，而此用以證明犯罪事實之證據，猶須於通常一般
    人均不至於有所懷疑，堪予確信其已臻真實者，始得據以為有罪之認定，倘其證
    明尚未達到此一程度，而有合理性之懷疑存在，致使無從為有罪之確信時，即應
    為無罪之判決，此有最高法院八十二年度臺上字第一六三號判決、七十六年度臺
    上字第四九八六號、三十年度上字第八一六號等判例意旨可資參照，而依法治國
    家之刑事訴訟原則，檢察官除提起公訴外，尚須維持公訴，負有說服責任，其舉
    證責任之目的，係在充分證明被告確有如公訴所指之犯罪事實，從而其舉證責任
    應存在於刑事訴訟程序之全程，且於舉證不足以使法院產生有罪之確信時，為終
    局的舉證責任未盡，是故，於公訴程序，用以證明犯罪事實之證據之蒐集、提出
    、及說服之責任，在於檢察官，刑事訴訟法第一百六十一條第一項規定檢察官就
    被告犯罪事實，應負舉證責任，並指出證明之方法，即明示其旨，至於修正前刑
    事訴訟法第一百六十三條第一項及修正後刑事訴訟法第一百六十三條第二項關於
    法院調查證據之規定，乃指法院應於訴訟當事人舉證之範圍內，依職權或聲請，
    循刑事訴訟法第一百六十四條以下關於證據調查之程序及方法而為調查，以將檢
    察官及其他當事人之舉證轉換為法院之證據認知，究明證據之證據能力與證明力
    ，非謂法院得逾越公正第三者地位，代檢察官蒐集證據，否則不啻破壞訴訟三方
    關係，衍生由法院證明被告犯罪，或檢察官與法院協同證明被告犯罪等嚴重悖反
    法治國家原則之結果，影響人民對於法院中立客觀之信賴，最高法院八十七年臺
    非字第一號判決謂：「按法院固應依職權調查證據，但並無蒐集證據之義務。刑
    事訴訟法第三百七十九條第十款規定應於審判期日調查之證據而未予調查之違法
    ，解釋上應不包括蒐集證據在內，其調查之範圍，以審判中案內所存在之一切證
    據為限，案內所不存在之證據，即不能責令法院為發現真實，應依職權從各方面
    詳加蒐集、調查。」即宣示相同意旨，可供參考。
五、經查：
（一）被告丙○○與丁○○間並無任何證據證明其有犯意之聯絡：
    按「刑法上之共同正犯，以有意思之聯絡行為之分擔為要件，本案上訴人於他
      人之犯罪，既無聯絡之意思，又無分擔實施之行為，即不得以共犯論。」十八
      年上字第六七三號判例載有明文。本件公訴人以被告丙○○與丁○○基於意圖
      自己不法所有之概括犯意聯絡，將三鶯暫置場內之土方，出售予良友砂石場之
      子○○等事由，認被告丙○○與丁○○等為侵占罪之共同正犯。惟依公訴人所
      舉之證據以觀，並無任何證據足資證明被告丙○○與丁○○有犯意之聯絡，故
      率而認定被告丙○○與丁○○等為共同正犯，實乃臆測之詞，與法不合，尚非
      足採。
（二）次查，被告丁○○於警訊時，亦曾供稱：「丙○○有告訴我只能運往工程處所
      ，我不知道能否外運販賣，丙○○亦未特別交代我不能外賣。」等語（見偵查
      卷第十二頁，即九十一年十二月二日警訊筆錄），足證被告丙○○確實曾告知
      被告丁○○土方只能運往工程處所，則亦無任何證據足資證明被告丙○○與丁○○有侵占及販售土方之犯意聯絡。
（三）並無證據證明被告丙○○有盜賣納莉颱災土方之動機與行為：
    次按，「事實之認定，應憑證據。如未能發現相當證據，或證據不足以證明，
      自不能以推測或擬制之方法，以為裁判基礎。」最高法院四十年台上字第八六
      號判例載有明文，本件公訴人並未提出任何被告丙○○、丁○○及子○○三人
      間出售土方之證據，僅以臆測擬制之「不詳代價出售」之詞，認被告丙○○、
      丁○○等犯有侵占土方出售之罪嫌，實有違前揭判例之規定，尚難採信。
（四）再查，被告丙○○係洪大公司之實際負責人，於八十九年六月十二日向營建署
      承包板新污水處理廠大漢溪左岸堤防工程，約定就洪大公司施工所需之土方，
      由台北縣政府堆置在台北縣鶯歌鎮三鶯暫置場內之土方支應。然洪大公司承包
      板新污水處理廠大漢溪左岸堤防工程，所需土方約四十萬立方公尺，此有被告
      丙○○提出之發包工程部分估驗計價單及第十二次估驗詳細表影本各一紙附卷
      可稽（見被告丙○○辯護人九十二年八月二十日所提辯護意旨狀所附之證一）
      ，而堆置於台北縣鶯歌鎮三鶯暫置場內之土方僅三萬立方公尺，亦有台北縣政
      府九十一年八月九日北府工水字第○九一○四八六六八四號函影本一件在卷足
      憑（見被告丙○○辯護人同上之辯護意旨狀所附證二）；則縱使將上開三萬立
      方公尺之納莉颱災疏濬之土石全部搬運至大漢溪左案提方工程，尚且不足以供
      應上揭工程所需之土方，則被告焉有可能再將三鶯暫置場內之土方外運販售？
      且上開納莉颱災疏濬之土石夾雜許多雜物，品質並非甚佳，自無法售得好價格
      ，茍被告丙○○將其出售予他人，勢必需再就工程不足之土石部分，向他人購
      買較佳之土石，如此一來豈非增加被告丙○○上開大漢溪左岸堤防工程之營運
      成本，則被告丙○○與丁○○共同盜賣土石有何好處？則被告丙○○辯稱確無
      任何盜賣納莉颱災疏濬之土石之動機，應可採信。
（五）被告丁○○辯稱：我一開始是接受清運的工作，依契約我每立方公尺有三十五
      元的利潤，我負責土石方面的清運，納莉颱風土石方數量我沒有點交，我開工
      時，只是單純清運，我就倒到指定的工區，後來兩三天有下雨，監工和現場人
      員不在，他們要下大漢溪的工區，卡車司機說會滑很危險，後來我就處理，叫
      卡車司機不要下去，要她們載到有人要的地方，不要隨地亂倒廢土，所以就只
      有下雨那兩天給子○○的公司，其餘都在工區清理，整個工程我只有這個合約
      書，其餘的工程我都沒有參與，不知道政府的規定，這屬於廢土，我也不知道
      要倒到哪裡；我從一開始開工，營建署也有來看，禮拜五、六、日我們根本不
      能工作，因為那時後有陶瓷展，有觀光客到那邊，我為了載運人員的安全，我
      就下雨天的時候，就叫他們載到外地去倒，但是有叫他們到合法的地方倒，不
      是叫他們去賣拿錢給我等語。核與其所提出之合約書一紙相符，且與同案被告
      子○○、丙○○及證人（即司機）癸○○、辛○○、乙○○、己○○、戊○○
      及李博裕所證相符。觀諸上開被告丁○○與洪大建築有限公司所簽訂之納莉颱
      風土石方清運工程，僅載有土石方清運工程，並無土方不得外運之規定，是被
      告丁○○、子○○辯稱不知土方不得外運等語，即非不可採信。而被告丁○○
      、子○○為與載運砂石之司機計算載運之費用有所依據，自需計算載運土石之
      趟數，則被告丁○○與子○○對於司機載運之土石數量要求計算明確，乃屬正
      常之情事，尚不得以無償之方式將砂石提供與被告子○○即認為載運土石之司
      機不需計算載運之數量。
（六）被告庚○○係受被告丁○○之僱用，在三鶯暫置場擔任指揮車輛及收單之工作
      ，被告甲○○則受僱於被告丁○○擔任駕駛挖土機裝載土方至營業大貨車之工
      作，其二人均係受僱於被告丁○○，於現場擔任工作，尚無任何積極證據足資
      證明被告庚○○及甲○○有何知悉侵占土方而共同參與之犯意。
（七）由三鶯暫置場載至良友砂石場之土方數量，並非七千二百八十四立方公尺：
      經查，證人內政部營建署北區工程處北工組台北工務所主任壬○○於本院訊問
      七二八四立方公尺用砂石車載須載運幾次時，供稱：「如果照正常一車十四立
      方公尺，大約要將近六百輛次，一天若有十部車載運，如果距離不遠一天可跑
      十趟，大約六天可載運完工」等語（見本院九十二年六月二十六日訊問筆錄）
       ，然公訴人起訴書所載自九十一年十一月二十九日起將土方售予子○○，至
      同年十二月二日下午一時經警方發現止，未超逾四日，其中尚需扣除十一月三
      十日及十二月一日兩天之例假日，因鶯歌地區○○○○道路狹窄，砂石車無法
      出入，故無法載運，則僅餘二日之時間，焉有可能載運七二八四立方公尺之土
      方。
      次查，公訴人認遭外運販售土方高達七二八四立方公尺，無非以內政部營建署
      北區工程處書函所載（詳偵查卷第一六三頁）為憑，而依該函所載「九十一年
      十二月四日進行收方測量結果為七五０五立方公尺，扣除九十一年十一月二十
      六日搬運至工區內時，貴公司派員計數車次（只有當天派員計次）數量（14車
      次×14.5立方公尺/車=203立方公尺）及開挖土堆17.35立方公尺，計短少七二
      八四立方公尺」，可知十一月二十七日起載運至工區內之土方，並未扣除。另
      由證人即載運土方之司機戊○○及李博裕於本院訊問時，分別證稱於十一月二
      十八日後，均載運土方二趟至溪底工地（見本院九十二年五月二十九日訊問筆
      錄）等語，足證明縱土方遭載至良友砂石場之期間，仍有依約將土方載至溪底
      工區之事實，故上揭營建署北區工程處函未將該期間載至溪底工區之土方扣除
      之計算方式，顯與事實不符，而公訴人逕依該函計算之數量，謂均係載運予被
  告子○○之數量，更屬率斷，而不足採。
六、綜上諸情參互以析，尚乏明確之積極證據足證被告丙○○、丁○○、庚○○及甲○○涉犯刑法第三百三十五條之侵占罪。及被告子○○涉有刑法第三百四十九條
    第二項之故買贓物罪嫌。此外，復查無其他積極證據足認被告丙○○、丁○○、
    庚○○、甲○○、子○○有何上開犯行，揆諸前開規定及判例意旨，即不能證明
    被告犯罪，自應為無罪之諭知。
據上論斷，應依刑事訴訟法第三百零一條第一項，判決如主文。
本案經檢察官陳伯厚、陳孟黎到庭執行職務
中      華      民      國      九十二      年    九    月    二十五    日
                                  臺灣板橋地方法院刑事第三庭
                                       法  官    胡 堅 勤
右正本證明與原本無異。
如不服本判決，應於判決送達後十日內，向本院提出上訴狀。
                                       書記官    吳 詩 琳
中      華      民      國      九十二      年    九    月    二十五    日


司法院資訊處製作；財團法人民間司法改革基金會備份。
